【裁判字號】    99,再易,6
【裁判日期】    990621
【裁判案由】    清償債務
【裁判全文】
臺灣高等法院民事判決                   99年度再易字第6號
再審原告    乙○○
再審被告    甲○○原名黃瑞雲.
訴訟代理人  陳鄭權律師
上列當事人間清償債務事件，再審原告對於中華民國98年11月30
日本院97年度上易字第1097號確定判決，提起再審之訴，本院判
決如下：
    主  文
再審之訴駁回。
再審訴訟費用由再審原告負擔。
    事  實
甲、再審原告方面：
壹、聲明：
一、本院97年度上易字第1097號確定判決（下稱原確定判決）廢
    棄。
二、再審被告在前訴訟程序之上訴駁回。
貳、陳述：
一、原確定判決適用民事訴訟法第277條顯有錯誤，有同法第496
    條第1項第1款之再審事由：
（一）本件訴外人林良雄於民國（下同）91年12月4日分別自慶
      豐商業銀行中壢分行匯款新台幣（下同）62萬元、安泰商
      業銀行中壢分行匯款100萬元及在中國國際商業銀行（下
      稱中國商銀）存入38萬元，合計200萬元，至再審被告在
      中國商銀中壢分行00000000000之帳戶；另於92年3月24日
      存入22萬元至再審被告在台新國際商業銀行（下稱台新商
      銀）中壢分行00000000000000帳戶之事實，兩造皆不爭執
      。惟再審被告辯稱前開款項係訴外人林良雄借用其帳戶操
      作股票所使用，並非借貸關係，並提出92年3月20日至92
      年10月20日再審被告在台証證券公司之交易紀錄為證。惟
      若訴外人林良雄係借用再審被告之帳戶操作股票，理應有
      集保帳戶及交割專用帳戶，惟再審被告並未提出此相關證
      據，再審被告所提出上開交易記錄並不足以證明訴外人林
      良雄借用再審被告之帳戶操作股票。
（二）前訴訟程序調閱再審被告在兆豐商銀（前中國商銀）中壢
      分行00000000000帳戶自91年11月25日起至92年5月30日止
      之帳戶交易明細，自91年12月4日起並無任何股票買賣交
      易記錄，可知該帳戶並非股票交割帳戶；再審被告辯稱訴
      外人林良雄於91年12月4日匯款係供操作股票使用，顯與
      事實不符，訴外人林良雄亦否認借用再審被告之帳戶操作
      股票交易。前開帳戶交易明細91年12月6日之匯款，再審
      被告稱係「轉至股票交割款」，惟再審被告就此並未提出
      證據說明。又92年3月24日訴外人林良雄自台新商銀中壢
      分行存入22萬元至再審被告在同銀行00000000000000帳戶
      ，再審被告亦未就前開帳戶係供訴外人林良雄操作股票之
      事實為舉證。另台証證券公司係再審被告為股票交易之證
      券商，依證人周天榜證稱台証證券公司之股票交割帳戶有
      聯邦銀行、渣打銀行、台新銀行、兆豐銀行；而依訴外人
      林良雄之股票交割存摺所示，其自91年1月30日起至92年4
      月22日（台新商銀帳號00000000000000）、91年11月5日
      起至92年6月17日（台新商銀帳號00000000000000），另
      89年8月3日起至94年12月27日（中國商銀00000000000）
      ，已有股票交割帳戶，應無必要另行借用再審被告之帳戶
      操作股票，再審被告亦未就借用股票交割存摺之帳號提出
      事證。證人葉雲輝、黃政憲、周天榜在前訴訟程序所為證
      詞，均不足以證明訴外人林良雄有借用再審被告帳戶操作
      股票之事實。再審被告所提出股票分析等相關資料，係訴
      外人林良雄轉交參考之資料，與是否借用再審被告帳戶一
      事亦無直接關連。
（三）本件兩造間就交付金錢之事實並不爭執，惟爭執究係借貸
      關係或借用帳戶操作股票，應由兩造各就有利於己之事實
      為舉證，若借用帳戶為無理由，再審被告又無其它交付事
      實之抗辯，則再審原告主張係借貸關係即非無依據。原確
      定判決適用最高法院17年上字第917號判例，有民事訴訟
      法第496條第1項第1款之再審事由。
二、再審被告於92年1月6日、92年1月14日先後匯款50萬元、100
    萬元清償訴外人林良雄之事實，有前審卷附被上證一、被上
    證二、被上證三之92年1月6日及同年1月14日匯款50萬元及
    100萬元可證，原確定判決就此足以影響於判決之重要證物
    漏未斟酌，有民事訴訟法第497條第1項前段之再審事由。
乙、再審被告方面：
壹、聲明：如主文所示。
貳、陳述：
一、再審原告在前訴訟程序既主張訴外人林良雄交付再審被告之
    款項係基於借貸契約關係，訴外人林良雄對再審被告有借貸
    物返還請求權並讓與再審原告，而依消費借貸及債權讓與之
    法律關係請求再審被告返還借款；此為再審被告所否認，即
    應由再審原告負舉證責任。若再審原告不能舉證以證實其主
    張之事實為真實，縱再審被告就其抗辯事實不能舉證，亦應
    駁回再審原告之請求。
二、由前訴訟程序中證人黃政憲、周天榜及葉雲輝之證述可知，
    再審被告為日文老師，訴外人林良雄向再審被告學習日文，
    91年底訴外人林良雄自稱為股票期貨分析師，向再審被告商
    借帳戶買賣股票，並指示再審被告打電話下單買賣，再審被
    告與訴外人林良雄間確有使用再審被告帳戶買賣股票且資金
    互相流動之事實，並非如再審原告所稱僅係借款之匯出與匯
    入。雖訴外人林良雄證稱其並未與再審被告學習日文，其在
    台証證券公司有股票帳戶，未借用再審被告帳戶，僅將股票
    分析軟體裝至再審被告家中電腦，並於下班之後偶爾至再審
    被告家中看股票分析云云；則兩人僅係一般朋友關係，詎訴
    外人林良雄竟將200萬元、22萬元鉅款於未簽立任何借據、
    本票，亦未約定利息之情況下即將金錢轉至再審被告帳戶貸
    予再審被告，與一般常情不符，訴外人林良雄所稱誤以為匯
    款資料即借據，相信再審被告才借錢云云，均與常理不合，
    為不足採。
三、依舉證責任分配原則，應由再審原告舉證證明訴外人林良雄
    與再審被告間有借貸合意之事實，本件再審原告無法舉證證
    明訴外人林良雄有與再審被告間成立消費借貸關係，縱再審
    被告就其抗辯事實不能舉證，亦應駁回再審原告之請求，並
    非如再審原告所稱，倘再審被告無法證明所抗辯之理由，即
    表示再審原告之主張為真實，原確定判決並無違反舉證責任
    分配原則。另再審原告所列92年3月20日起至92年10月20日
    再審被告之台証證券公司交易紀錄、兆豐商銀中壢分行帳戶
    資料，及證人葉雲輝、黃政憲、周天榜在前訴訟程序之證詞
    ，均經原確定判決審酌、調查，係屬法院就事實認定之職權
    行使，核與民事訴訟法第496條第1項第1款適用法規顯有錯
    誤之規定不合，再審原告之訴顯無理由。
四、再審原告指稱其在前審所提被上證一、被上證二、被上證三
    ，足以證明再審被告有於92年1月6日及同年1月14日匯款50
    萬元及100萬元，用以清償借款之事實，然據再審原告於98
    年11月16日所提出之民事辯論意旨狀「事實及理由」欄「陸
    」之三之5記載：「…另當庭被上訴人（即再審原告）之訴
    訟代理人亦提示訴外人林良雄之交割帳戶存摺…，且查前開
    股票交割存摺皆有訴外人林良雄自91年1月30日起至92年4月
    22日（台新銀行帳號00000000000000）（被上證一）及91年
    11月5日起至92年6月17日（台新銀行帳號00000000000000）
    （被上證二），另89年8月3日起至94年12月27日（中國國際
    商業銀行00000000000）（被上證三），依前開證物可明，
    訴外人林良雄已有交割帳戶，是否有必要另行借用上訴人（
    即再審被告）之帳戶為股票操作，已非無疑，況上訴人亦未
    就有利己之事實，即將借用股票交割存摺之帳號，提出事證
    ，以明其說，上訴人所辯，顯不足採信。」再審原告在前審
    所提之被上證一、被上證二、被上證三，並非在證明再審被
    告有於92年1月6日及同年1月14日匯款50萬元及100萬元清償
    借款一事，再審原告執此主張原確定判決就前開足以影響判
    決之重要證物漏未斟酌，有民事訴訟法第497條第1項前段所
    規定之再審事由，亦不足採。
丙、本院依職權調閱本院97年度上易字第1097號兩造間清償債務
    事件全卷。
    理  由
一、關於再審原告主張原確定判決有民事訴訟法第496條第1項第
    1款之再審事由部分：
（一）按民事訴訟法第496條第1項第1款所謂適用法規顯有錯誤
      者，係指確定判決所適用之法規顯然不合於法律規定，或
      與司法院現尚有效及大法官會議之解釋，或最高法院尚有
      效之判例顯然違反，及確定判決消極的不適用法規，顯然
      影響裁判者而言（最高法院60年台再字第170號判例及司
      法院大法官會議釋字第177號解釋參照）。又所謂適用法
      規顯有錯誤者，不包括漏未斟酌證據、認定事實錯誤、取
      捨證據失當、判決不備理由及在學說上諸說併存致發生法
      律上見解歧異等情形之情形在內（最高法院63年台上字第
      880號判例、90年台再字第27號判決參照）。
（二）又按當事人主張有利於己之事實者，就其事實有舉證之責
      任，民事訴訟法第277條前段定有明文。再民事訴訟如係
      由原告主張權利者，應先由原告負舉證之責，若原告先不
      能舉證，以證實自己主張之事實為真實，則被告就其抗辯
      事實即令不能舉證，或其所舉證據尚有疵累，亦應駁回原
      告之請求，最高法院17年上字第917號著有判例可稽。原
      確定判決因認：「本件被上訴人（即再審原告）主張林良
      雄對上訴人（即再審被告）有借貸物返還請求之權利並讓
      與被上訴人，依消費借貸及債權讓與之法律關係請求上訴
      人返還借款，自應先由被上訴人就上開主張之事實負舉證
      之責，若被上訴人不能舉證，以證實自己主張之事實為真
      實，則上訴人就其抗辯事實即令不能舉證，亦應駁回被上
      訴人之請求。準此，上訴人抗辯林良雄交付系爭款項係借
      用上訴人帳戶買賣股票之款項等情，固為被上訴人所否認
      ，惟縱令上訴人就上開抗辯不能舉證，亦無從推認林良雄
      與上訴人間就系爭款項有借貸之合意。從而，被上訴人既
      不能舉證證明林良雄交付上訴人之系爭款項為借款，依民
      法第299條第1項…之規定，上訴人以林良雄對其無借貸關
      係存在為由，據以對抗被上訴人，即非無據。是被上訴人
      本於消費借貸及債權讓與之法律關係，請求上訴人返還借
      款，難認有據，不應准許。」（見原確定判決第5-6頁）
      經核並無適用法規顯有錯誤之情形。再審原告主張本件兩
      造間就交付金錢之事實並不爭執，惟爭執究係借貸關係或
      借用帳戶操作股票，應由兩造各就有利於己之事實為舉證
      ，若借用帳戶為無理由，再審被告又無其它交付事實之抗
      辯，則再審原告主張係借貸關係即非無依據云云，為不足
      採。從而再審原告主張原確定判決有民事訴訟法第496條
      第1項第1款之再審事由，應屬無據。
二、關於再審原告主張原確定判決有民事訴訟法第497條規定之
    再審事由部分：
（一）按民事訴訟法第497條所謂足以影響於判決之重要證物漏
      未斟酌，係指足以影響判決基礎之重要證物，雖在前訴訟
      程序中業已提出，然未經原確定判決加以斟酌，或忽視當
      事人聲明之證據而不予調查，或就依聲請或依職權調查之
      證據未為判斷，而該證物足以動搖原確定判決基礎者而言
      。
（二）經查再審原告主張再審被告於92年1月6日、92年1月14日
      先後匯款50萬元、100萬元清償訴外人林良雄之事實，有
      前審卷附被上證一、被上證二、被上證三可證，原確定判
      決漏未斟酌云云。惟查再審被告在前訴訟程序已抗辯其於
      92年1月6日、92年1月14日分別匯款50萬元、100萬元給訴
      外人林良雄，係訴外人林良雄利用其帳戶操作股票之得利
      金其匯回給訴外人林良雄(見本院97年度上易字第1097號
      卷32、51頁)；且再審原告在前訴訟程序係主張依被上證
      一、被上證二、被上證三可明：「訴外人林良雄已有交割
      帳戶，是否有必要另行借用上訴人(即再審被告)之帳戶為
      股票操作，已非無疑‧‧‧」(見同上卷191頁)。原確定
      判決認定：「證人林良雄上開所稱上訴人（即再審被告）
      於92年1月間先後清償50萬元及100萬元乙節，並未提出任
      何受領款項之證明，且為上訴人所否認，已難採信。依上
      開兆豐商銀所檢附之交易往來明細表所示，上訴人固於92
      年1月14日自該帳戶提領現金1,030,000元，惟核與被上訴
      人所稱上訴人於當日還款100萬元之數額，尚有未符，亦
      難認上訴人確於92年1月間先後清償借款50萬元及100萬元
      。此外，被上訴人復無法舉出其他證據相佐，即難認其就
      林良雄與上訴間就系爭款項有借貸合意之事實已盡舉證之
      責。」（見原確定判決第5頁），就再審原告所為上開主
      張已為論斷，並無漏未斟酌之情事。從而再審原告主張原
      確定判決有民事訴訟法第497條規定之再審事由，亦屬無
      據。
三、綜上所述，再審原告提起本件再審之訴，為顯無再審理由，
    爰不經言詞辯論，以判決駁回之（最高法院44年台上字第56
    6號判例參照）。
四、據上論結，本件再審之訴顯無理由，依民事訴訟法第502條
    第2項、第78條，判決如主文。
中    華    民    國    99    年    6     月    21    日
                      民事第八庭
                        審判長法  官  劉勝吉
                              法  官  蘇芹英
                              法  官  鄭威莉
正本係照原本作成。
不得上訴。
中    華    民    國    99    年    6     月    22    日
                              書記官  李垂福

司法院資訊處製作；財團法人民間司法改革基金會備份。
